臺灣屏東地方法院民事判決　　　　　　　　100年度訴字第2號
原　　　告　趙青益
　　　　　　趙從仕
被　　　告　鄭錦杏
上列當事人間請求分割共有物事件，本院於民國100年7月27日言
詞辯論終結，判決如下：
    主      文
兩造共有坐落屏東縣枋寮鄉○○○段一小段二三三地號面積五六
五五平方公尺土地，依下列方法分割：(一)如附圖所示編號２３３
—Ａ部分面積二八二八平方公尺分歸被告鄭錦杏取得；(二)如附圖
所示編號２３３—Ｂ部分面積九四二平方公尺分歸原告趙從仕取
得（附圖備註欄內誤載為趙從士，應予更正）；(三)如附圖所示編
號２３３—Ｃ部分面積一八八五平方公尺分歸原告趙青益取得。
兩造共有坐落屏東縣枋寮鄉○○○段一小段二三五地號面積四七
八平方公尺土地，依下列方法分割：(一)如附圖所示編號２３５—
Ａ部分面積二三九平方公尺分歸被告鄭錦杏取得；(二)如附圖所示
編號２３５—Ｂ部分面積八０平方公尺分歸原告趙從仕取得（附
圖備註欄內誤載為趙從士，應予更正）；(三)如附圖所示編號２３
５—Ｃ部分面積一五九平方公尺分歸原告趙青益取得。
訴訟費用由原告趙青益負擔三分之一，原告趙從仕負擔六分之一
，餘由被告負擔。
    事實及理由
一、原告主張：坐落屏東縣枋寮鄉○○○段一小段233 地號面積
    5,665 平方公尺土地及同段235 地號面積478 平方公尺土地
    ，為兩造所共有，原告趙青益之應有部分均為3 分之1 ，原
    告趙從仕之應有部分均為6 分之1 ，被告之應有部分均為2
    分之1 ，系爭2 筆土地並無因其使用目的而有不能分割之情
    形，且兩造間亦未以契約訂有不分割之期限，惟其分割方法
    不能協議決定，爰提起本件分割共有物之訴，請求分別裁判
    分割系爭2 筆土地。關於系爭2 筆土地之分割方法，原告同
    意按附圖所示方法分割，由原告趙從仕分得編號233 —B 部
    分面積942 平方公尺及編號235 —B 部分面積80平方公尺土
    地，由原告趙青益分得編號233 —C 部分面積1,885 平方公
    尺及編號235 —C 部分面積159 平方公尺土地等情，並聲明
    ：兩造共有系爭2 筆土地准予分割。
二、被告則陳稱：伊同意分割系爭2 筆土地，並同意按如附圖所
    示方法分割，將編號233 —A 部分面積2,828 平方公尺及編
    號235 —A 部分面積239 平方公尺土地分伊歸取得等語，並
    均聲明：同意分割。
三、按各共有人，除法令另有規定外，得隨時請求分割共有物。
    但因物之使用目的不能分割或訂有不分割之期限者，不在此
    限。分割之方法不能協議決定，或於協議決定後因消滅時效
    完成經共有人拒絕履行者，法院得因任何共有人之請求，命
    為下列分配：一以原物分配於各共有人。但各共有人均受原
    物之分配顯有困難者，得將原物分配於部分共有人。二原物
    分配顯有困難時，得變賣共有物，以價金分配於各共有人；
    或以原物之一部分分配於各共有人，他部分變賣，以價金分
    配於各共有人。民法第823 條第1 項及第824 條第2 項定有
    明文。又每宗耕地分割後每人所有面積未達0.25公頃者，不
    得分割，但本條例中華民國89年1 月4 日修正施行前之共有
    耕地或修正施行後所繼承之耕地，均得分割為單獨所有，農
    業發展條例第16條第1 項第3 、4 款設有明文。經查：
  (一)系爭2 筆土地均為一般農業區農牧用地，有土地登記謄本在
    卷可稽（見本院卷第5-6 頁），係屬農業發展條例第3 條第
    11款所定之耕地。又系爭2 筆土地原均為趙摘所有，趙摘於
    62年5 月9 日死亡，其繼承人在89年1 月前有林趙良女、趙
    終正、趙元章、趙古重、趙元志、趙志成、江趙佳慧、梁趙
    美英、陳趙貴玲及原告趙從仕，渠等於92年7 月24日辦理分
    割繼承登記，由林趙良女、趙終正、趙古重及原告趙從仕分
    別取得系爭2 筆土地應有部分各1/6 ，趙元章、趙元志、趙
    志成、江趙佳慧、梁趙美英、陳趙貴玲分別取得系爭2 筆土
    地應有部分各1/18。嗣後，趙元章、趙古重、趙元志、江趙
    佳慧、梁趙美英、陳趙貴玲、趙志成，將渠等之應有部分共
    1/2 ，以買賣為原因移轉予被告，於93年1 月27日辦畢登記
    ，林趙良女將其應有部分1/6 ，以買賣為原因移轉予趙青陽
    ，於93年2 月9 日辦畢登記，趙終正於98年間死亡後，其應
    有部分1/6 為原告趙青益繼承，於99年4 月12日辦畢登記，
    趙青陽復將其應有部分1/6 ，以贈與為原因移轉予原告趙青
    益，於99年5 月18日辦畢登記之事實，有系爭土地之異動索
    引（見本院卷第33-42 頁）及辦理繼承登記之申請資料（見
    本院卷第54-159頁）在卷可考。
  (二)經本院就系爭土地可否辦理耕地分割乙節函詢內政部，據該
    部函復，略以：「……按本條例（即農業發展條例）修正前
    因繼承共有之耕地，依本條例第16條第1 項但書第4 款規定
    ：『本條例中華民國89年1 月4 日修正施行前之共有耕地，
    得分割為單獨所有』，惟部分共有人於本條例修正後移轉持
    分土地，得否再依本條例第16條第1 項但書第4 款辦理分割
    ，本部89年7 月7 日台內地字第8909175 號函釋有案……
    」等語（見本院卷第164 頁），而該部89年7 月7 日台內
    地字第8909175 號函則謂：「……對於農業發展條例修正前
    以共有之耕地，雖部分共有人於該條例修正後，移轉持分土
    地，致部分共有人已非屬本條例修正前之共有持分土地所有
    權人，惟為不影響原共有權益並使產權單純化，是以如其共
    有人數維持於該條例修正前共有人數之原則下，似得准予依
    該條例規定辦理分割……」等語（見本院卷第187 頁）。準
    此，系爭2 筆土地於農業發展條例89年1 月4 日修正施行前
    ，已為林趙良女、趙終正、趙元章、趙古重、趙元志、趙志
    成、江趙佳慧、梁趙美英、陳趙貴玲及原告趙從仕等人所共
    有，渠等於辦畢分割繼承登記後，林趙良女、趙元章、趙古
    重、趙元志、趙志成、江趙佳慧、梁趙美英、陳趙貴玲等人
    雖因買賣或贈與等原因而移轉應有部分予他人，惟移轉結果
    ，系爭2 筆土地之共有人目前僅有兩造共3 人，共有人數已
    少於農業發展條例89年1 月6 日修正施行前之人數，參諸上
    開函釋意旨，本件分割結果，雖有部分當事人受分配之面積
    未達0.25公頃，惟仍合於農業發展條例第16條第1 項但書第
    3 、4 款之規定而可分割。此外，系爭土地依其使用目的並
    無不能分割之情形，兩造間亦未以契約定有不分割之期限，
    惟其分割方法迄不能協議決定之事實，亦為兩造所不爭執，
    則原告請求分別裁判分割系爭2 筆土地，於法即無不合，應
    予准許。
四、本件之爭點為：系爭2 筆土地依何方法分割方為公平適當？
    茲論述如下：
    查系爭235 地號土地，其東側鄰接一產業道路，該產業道路
    可對外通往屏東縣屏東縣枋寮鄉○○路，其餘部分則與他人
    土地相連接，目前無人耕作，其地上均為雜草樹木；另系爭
    233 地號土地，四周均為他人之土地所圍繞，其北邊部分目
    前由被告種植紅豆，其餘部分則無人耕作，均為雜草樹木之
    事實，業經本院到場勘測屬實，製有勘驗測量筆錄在卷可憑
    （見本院卷第177-180 頁）。關於系爭2 筆土地之分割方法
    ，本院斟酌前述使用現況，暨兩造一致同意按如附圖所示方
    法分割，認採如附圖所示方法，就系爭233 地號土地部分，
    將其中編號233 —A 部分面積2,828 平方公尺分歸被告取得
    ，將編號233 —B 部分面積942 平方公尺分歸原告趙從仕取
    得，將編號233 —C 部分面積1,885 平方公尺分歸原告趙青
    益取得；就系爭235 地號土地部分，將其中編號235 —A 部
    分面積239 平方公尺分歸被告取得，將編號235 —B 部分面
    積80平方公尺分歸原告趙從仕取得，將編號235 —C 部分面
    積159 平方公尺分歸原告趙青益取得，尚屬公平適當，爰依
    此方法分別分割系爭土地如主文第1 、2 項所示。
五、末按分割共有物之訴實質上並無所謂何造勝訴敗訴之問題，
    是以如將訴訟費用完全命形式上敗訴之被告負擔，實欠公允
    。本院審酌兩造各自因本件訴訟所得之利益，認本件之訴訟
    費用，應由兩造各按原應有部分比例分擔，始為妥適。
六、據上論結，本件原告之訴為有理由，依民事訴訟法第78條、
    第80條之1 、第85條第1 項但書，判決如主文。
中    華    民    國  100     年    8     月    10    日
                  民事第二庭    法  官  程士傑
正本係照原本作成。
如對判決上訴，須於判決送達後二十日內向本院提出上訴狀，其
未表明上訴理由者，應於提出上訴後二十日內向本院補提理由書
狀（均須按他造當事人之人數附繕本）。
如委任律師提起上訴者，應一併繳納上訴審裁判費。
中    華    民    國  100     年    8     月    12    日
                                書記官  李家維